最高法院民事判決　　　　　　　　　　　　　　　八十七年度台上字第三○三三號
　　上　訴　人　莊金富即阿富.
　　被 上訴 人　臺南市政府
　　法定代理人　張燦鍙
右當事人間請求給付工程款事件，上訴人對於中華民國八十七年八月三十一日臺灣高
等法院臺南分院第二審更審判決（八十七年度重上更(四)字第七號），提起上訴，本院
判決如左：
    主  文
上訴駁回。
第三審訴訟費用由上訴人負擔。
    理  由
本件上訴人主張：被上訴人為處理臺南市北區第一公墓無主墳墓遷葬事宜，於民國七
十九年六月十八日，以暫定挖出屍體一千一百七十具為基準，公開招標，由伊以新臺
幣（下同）三百七十五萬九千二百十元得標，兩造並於同日訂立合約，約定遷葬每具
屍體計價三千二百十三元，自開工日起六十工作天完工。伊已依約於七十九年九月間
完工，然因挖出遷葬之屍體多達七千八百九十九具，超出被上訴人原定預算甚多，被
上訴人乃於同年八月二十一日及八十年四月三十日召開二次協調會，議定全部工程款
為一千九百萬一千九百九十七元，扣除第一、二次已付之四百十五萬五千七百八十二
元及三百四十四萬四千零十四元後，尚欠伊一千一百四十萬二千二百零一元未付等情
，求為命被上訴人如數給付並加計自七十九年十月一日起至清償日止按年息百分之五
計算遲延利息之判決。（其中關於本金及自七十九年十月一日起至八十一年十二月三
十一日止按年息百分之五計算之利息部分，業經判決上訴人敗訴確定。）
被上訴人則以：八十年四月三十日為系爭工程款召開之協調會（下稱第二次協調會）
未算出具體金額，且兩造於協調會約定，依規定程序辦理完成即追加預算通過後始付
款。經按法定程序多次向臺南市議會提案請求同意以墊付款辦理墊支，均遭該會決議
予以保留，則在所附條件成就前，上訴人自不得請求給付系爭工程款。又上訴人於七
十九年八月二十一日之協調會（下稱第一次協調會），已同意於追加預算通過後，一
次領清，並不得要求利息，自亦不得請求給付遲延利息等語，資為抗辯。
原審審理結果以：上訴人主張被上訴人因經費不足無法支付伊工程款，雙方於第二次
協調會達成協議同意餘欠之工程款折減為一千一百四十萬二千二百零一元，經被上訴
人於八十年六月間提案請求臺南市議會同意辦理墊付款墊支，遭該會第十二屆第五次
臨時大會決議保留，迄八十五年六月始經該會第十三屆第五次定期大會決議通過，被
上訴人並於同年八月十四日將該金額一次給付上訴人各情，有工程合約書、七十九年
七月二十七日臺南市立殯儀館簽呈及臺南市政府會稿簽辦統一用紙所載內容、協調會
議紀錄、臺南市北區第一公墓無主墳墓遷葬請款明細表、挖墓工資分析表暨臺南市議
會函足稽，且為兩造所不爭，堪信為真實。查系爭工程因超出原訂預算甚多，兩造曾
於七十九年八月二十一日召開第一次協調會，達成「一、萬人塚挖墓工資每具一二二
四元，經雙方協調同意以八折計算，每具九七九元支付。二、廠商同意追加減預算通
過後，一次領清不得要求利息。」之結論；繼於八十年四月三十日第二次協調會雙方
再就其計價方式作成最後之確認，扣除已付款項，被上訴人應再支付一千一百四十萬
二千二百零一元，足見上訴人已同意「於加減預算通過後，一次領清並放棄利息之請
求」，至為明確，其請求給付遲延利息，於法無據，不應准許。雖上訴人主張被上訴
人編列之預算及臺南市議會通過之決議均包括法定遲延利息在內，被上訴人自應給付
云云。惟查臺南市議會通過之決議固編有遲延利息三百四十二萬零六百六十元，但亦
附有「依最高法院判決結果支付」之條件，經函臺南市議會查明，上訴人此部分主張
，並不足採。次按市政府追加預算經費須經市議會之通過，始能憑以支應，本身並無
隨意增加預算之權利，此所以雙方於第一次協調會議紀錄之結論載明「廠商同意追加
減預算通過後，一次領清，不得要求利息」，另於第二次協調會議紀錄記載「今天透
過此協調溝通……要處理之工作有兩件：1.萬人塚、萬應公、萬應婆等無主墳之計價
方式，2.經費預算動支程序問題。」及結論第三、四項明載「經費預算動支程序問題
，由本市立殯儀館即速協調財政局、主計室依法定程序辦理。」、「本協調會研商結
論簽報市長核定後，依規定程序辦理完成後付款」等字樣。所謂「追加減預算通過」
、「依法定程序辦理」，自係指經由市政府有關單位編列預算，提請市議會同意而言
。被上訴人於第二次協調會後，編列預算以八十、六、十二南市民行字第一三五二七
號函送請市議會第十二屆第五次大會審議，經大會決議「保留」。嗣再於八十三年函
送市議會第十三屆第四次臨時大會審議，亦遭決議「保留」，迄八十五年六月十一日
第三屆第五次大會始通過上開工程款給付案，旋於同年八月十四日一次給付上訴人，
為上訴人所不爭。其間被上訴人所屬市立殯儀館更以八十一年三月三日南市殯服字第
三○○號函復上訴人謂「鑒於經費龐大及計價尚有可議之處，幾經臺南市政府與貴社
協調達成協議後，即以八十、六、十二南市民行字第一三五二七號函，提報市議會同
意以墊付款辦理墊支」、「請貴社（上訴人）能配合本館多與本市議會密切溝通，使
是項預算能夠順利通過，俾利辦理工程不足款之支付，以解懸案」等語，足見被上訴
人對於系爭工程款預算，並無故意不予編列之情形。被上訴人於八十二度及八十三年
度未編列上開預算送請市議會審議，係因本件尚在訴訟中，第一、二審雖判決上訴人
勝訴，惟最高法院一再發回更審，被上訴人應否負擔給付義務，尚未確定。且市議會
對此項工程款之給付，仍有相當之反對意見，在未加強溝通協調，使議會成員意見一
致以前，縱然提出亦不可能通過，此由被上訴人於八十年間函送市議會審議，經大會
決議「保留」後，再於八十三年九月九日函送審議，亦遭市議會決議「保留」，可知
對議會成員如無適當之溝通，縱然被上訴人一再提案，依一般經驗法則，復遭「保留
」之結果應可預期，被上訴人辯稱因而未送議會審議，尚非無正當理由。兩造第一次
協調會，既約定「廠商同意追加預算通過後，一次領清不得要求利息」，被上訴人並
於市議會通過預算後一次給付上訴人工程款一千一百四十萬二千二百零一元，應已依
約履行。此外，亦無以不正當行為，妨害上訴人領取系爭工程款之情形。從而上訴人
請求被上訴人以本金一千一百四十萬二千二百零一元，按年息百分之五計算自八十二
年一月一日起至八十五年八月十三日止之利息，為無理由，不應准許等詞，因而將第
一審就此部分所為上訴人勝訴之判決予以廢棄，改判駁回其訴，經核於法並無不合。
上訴論旨，猶就原審取捨證據、認定事實之職權行使，指摘原判決不當，求予廢棄，
難謂有理由。
據上論結，本件上訴為無理由，依民事訴訟法第四百八十一條、第四百四十九條第一
項、第七十八條，判決如主文。
中      華      民      國    八十七    年     十二     月    二十四    日
                              最高法院民事第六庭
                                  審判長法官  蕭  亨  國
                                        法官  吳  正  一
                                        法官  楊  隆  順
                                        法官  陳  淑  敏
                                        法官  黃  義  豐
      右正本證明與原本無異
                                              書  記  官
中      華      民      國    八十八    年      一      月     十四     日
